臺灣高等法院臺南分院刑事判決　　　　　九十二年度重上更(二)字第三三號　Ｇ
　　　上　訴 人
　　　即　被 告　甲　○　○
　　　選任辯護人　陳　慶　鴻　律師
　　　上　訴　人
　　　即　被　告　丙　○　○
　　　選任辯護人　尤　挹　華　律師
　　　上　訴　人
　　　即　被　告　丁　○　○
　　　選任辯護人　尤　挹　華　律師
　　　上　訴　人
　　　即　被　告　己　○　○
　　　上　訴　人
　　　即　被　告　丑　○　○
　　　上　訴　人
　　　即　被　告　辛　○　○
　　　上　訴　人
　　　即　被　告　卯　○　○
右上訴人等因誣告等案件，不服臺灣臺南地方法院八十六年度訴字第一七六號中華
民國九十年一月二日第一審判決（起訴案號：臺灣臺南地方法院檢察署八十六年度偵
字第六五四七號、八十六年度偵字第一○五三一號、八十六年度偵字第一二二七二號
），提起上訴，本院判決後，經最高法院第一次發回更審，本院判決如左：
      主      文
原判決關於甲○○、丑○○被訴常業重利及誣告部分，丁○○、丙○○、己○○被訴
常業重利部分，辛○○、卯○○被訴誣告部分暨渠等所定應執行刑部分均撤銷。
甲○○、丑○○被訴常業重利及誣告部分，丁○○、丙○○、己○○被訴常業重利部
分，辛○○、卯○○被訴誣告部分均無罪。
      理      由
甲、公訴意旨以：
一、甲○○自民國八十年間起，在台南市○○路○段一三七巷十一號處，乘乙○○等
    不特定人因亟需用錢急迫之際，以收取月息十五分以上，與原本顯不相當之重利
    為條件，貸予金錢，因而取得與原本顯不相當之重利，並以之為常業。嗣於八十
    一年間起至八十二年七月間，在台南市○○路○段一三七巷十一號處，分別僱用
    丑○○、丁○○、丙○○、己○○及紀青秀（已判決確定）等人，共同基於常業
    重利之犯意連絡，由甲○○以月息九分之利息提供借貸之資金，丑○○、丁○○
    、丙○○及己○○等人負責尋找客源及實際接洽貸放款事務；紀青秀負責借貸資
    金進出之記錄與自甲○○所有之萬泰銀行台南分行、華僑銀行府城分行及台南市
    第四信用合作社等帳戶提領交付予丑○○等人供以借貸之資金及將丑○○等人收
    回之借款及利息存回前開帳戶。並於附表所示之時間，乘乙○○等人因極須用錢
    急迫之際，以收取附表所示之與原本顯不相當之重利為條件，貸予金錢，因而取
    得與原本顯不相當之重利。（借款人、借款時間、借款總金額、利息均如附表所
    示）。
二、甲○○自八十一年六月間起至八十五年一月間止，因借款人辰○○、戊○○、吳
    孟花、寅○○，壬○○、汪禹利與乙○○等人無法如期清償借款，竟單獨或與簡
    坤德、辛○○、卯○○與丁○○（丁○○連續誣告部分經最高法院駁回上訴而確
    定）等人，共同基於犯意之聯絡，甲○○並基於概括之犯意，連續於左列時間，
    以虛構借貸人詐欺等不實事項，誣告辰○○、戊○○、吳孟花、寅○○，壬○○
    、汪禹利與乙○○等人涉嫌詐欺：
  (1)緣寅○○前於八十一年間至甲○○經營之賭場賭博，因積欠甲○○賭債四十一萬
    七千九百元，遂開立以寅○○為發票人，發票日八十一年三月二十七日，到期日
    八十一年四月三十日到期、金額四十一萬七千九百元之本票一紙交付予甲○○。
    嗣因前開本票屆期無法支付，甲○○為求債款得以清償，竟與辛○○共同基於使
    寅○○受刑事處分之共同犯意連絡，由辛○○於八十一年六月十三日，持前開本
    票一紙，至台灣台南地方法院檢察署，虛構寅○○持前開本票以詐術致使辛○○
    陷於錯誤而交付借款四十一萬七千九百元等不實事項，而向具有偵查職務之該管
    公務員即檢察官申告，並表明訴追之意。嗣經檢察官傳訊寅○○、辛○○後，以
    本件屬民事糾紛為由，以八十二年度偵緝字第一六九號為不起訴處分。
  (2)乙○○於八十一年十二月間，以月息十五分向甲○○陸續借款達三百餘萬元，迄
    至八十二年二月間，共計還款五百餘萬元，仍未完全清償完畢，甲○○為求債款
    得以清償，竟基於使乙○○受刑事處分之犯意，於八十二年二月十九日隱瞞以重
    利借貸之事實，虛構乙○○以詐術致其陷於錯誤而交付借款等不實事項，而向具
    有偵查職務之該管公務員即檢察官申告，並表明訴追之意。嗣經檢察官以八十二
    年度偵字第二三六七號起訴，並經台灣台南地方法院以八十二年度易字第二一八
    六號判決乙○○處犯行法第三百三十九條第一項之詐欺罪，判處有期徒刑四月（
    公訴意旨誤為一年），復經本院以八十二上易一四九五號，駁回上訴確定。
  (3)戊○○與丑○○係舊識，戊○○於八十二年間以其兄吳孟花名義之支票向丑○○
    借款三十萬元，嗣因前開支票退票，丑○○遂與卯○○共同基於使戊○○、吳孟
    花受刑事處分之共同犯意連絡，由丑○○提供戊○○交付之支票予卯○○，復由
    卯○○於八十二年二月二十二日至台灣台南地方法院檢察署，虛構戊○○與吳孟
    花以詐術致使卯○○陷於錯誤而交付借款等不實事項，而向具有偵查職務之該管
    公務員即檢察官申告，並表明訴追之意。嗣經檢察官傳訊吳孟花及卯○○後，以
    吳孟花、戊○○與卯○○間之債務係民事糾紛為由，而以八十二年度偵字第二三
    六六號為不起訴處分。
  (4)庚○○與己○○原有金錢借貸往來，己○○亦以甲○○提供之資金借之，於八十
    三年三月間，庚○○以十日計息一次，月息三十分之利息，向己○○借款二百萬
    元，至八十三年九月間本金及利息累計高達二千多萬元，經庚○○陸續清償，尚
    積欠八百一十萬元，並經於八十三年九月間簽發支票共十三張，金額共計八百十
    萬元交與己○○。己○○並將部分支票交與甲○○，嗣因前開十三紙支票屆期均
    未兌現，甲○○向庚○○求償未得，竟與丁○○共同基於使庚○○受刑事處分之
    共同犯意連絡，由甲○○提供己○○轉交庚○○交付之前開支票予丁○○，復由
    丁○○於八十四年八月十二日持前開支票至台灣台南地方法院檢察署，虛構庚○○於八十二年八、九月間，在台南市○○路之通益汽車商行內，自稱開發台東縣
    成功鎮之石灰礦山需用資金，而持前開支票以詐術致甲○○陷於錯誤而交付借款
    八百十二萬元等不實事項，而向具有偵查職務之該管公務員即檢察官申告，並表
    明訴追之意，致檢察官陷於錯誤而以八十四年度偵字第八六三七號對庚○○提起
    詐欺公訴，並於台灣台南地方法院以八十五年度易字第七號案件審理時，因庚○○辯稱並無向丁○○借款等情，遂由甲○○教唆紀青秀（紀青秀偽証部分業經最
    高法院駁回上訴確定）以證人身分於台灣台南地方法院八十五年一月三十日審理
    時，就丁○○是否曾於八十三年八月二十七日向其領取一百萬元借款等，與案情
    有重要關係之事項，具結後為虛偽陳述（甲○○、紀青秀偽證部分經判決確定）
    ，嗣經台灣台南地方法院以庚○○罪嫌不足，而為無罪判決。復經檢察官提起上
    訴，本院認丁○○確於八十三年八月二十七日曾向紀青秀領取一百萬元，並轉借
    予庚○○，因認庚○○確有詐欺情事，而於八十五年八月三十一日以八十五年度
    上易字第一一三一號撤銷原審判決，改判庚○○有期徒刑一年。嗣經庚○○於八
    十七年間向本院就前開八十五年度上易字第一一三一號判決提起再審，經本院以
    經向台南市第五信用合作社函問後，前開十三張支票係於八十三年九月六日始領
    出，認此新證據足證丁○○、紀青秀於前開案件中所言不實，復於八十七年十月
    二十二日認有再審之原因，裁定開始再審，並於八十八年七月二十六日以被告庚○○前揭借款係向己○○而非丁○○所借貸，認庚○○並無詐欺情事，而以八十
    七年度再字第八號駁回上訴而為庚○○無罪之判決。
  (5)壬○○前於八十三年間因經營生意需用款項，而以其及汪禹利簽發之二十三張支
    票向丁○○借貸，丁○○遂以甲○○提供之資金，貸予壬○○七百餘萬元。嗣因
    壬○○交付之支票屆期不獲兌現，甲○○為求債款得以清償，竟與丁○○共同基
    於使壬○○及汪禹利受刑事處分之共同犯意連絡，由丁○○提供壬○○交付之前
    開支票予甲○○，復由甲○○於八十四年九月五日持前開支票至台灣台南地方法
    院檢察署，虛構壬○○持前開支票以詐術致甲○○陷於錯誤而交付借款七百餘萬
    等不實事項，而向具有偵查職務之該管公務員即檢察官申告，並表明訴追之意。
    嗣經檢察官傳訊壬○○、丁○○後，以壬○○借款之對象係丁○○，及汪禹利並
    無詐騙甲○○為由，以八十四年度偵字九五０五號為不起訴處分。甲○○復接續
    前開誣告犯意，復就前開不起訴處分為再議，嗣經台灣高等法院台南分院檢察署
    以八十五年度議字第四０七號駁回再議確定。
  (6)辰○○與甲○○係舊識，緣辰○○因經營事業欠缺資金，而於八十年間以支票二
    張（均以陳啟東為發票人，發票金額均是十五萬元，發票日期分別為八十三年五
    月二十日及八十三年六月二十日）向甲○○借款三十萬元。嗣因前開二支票均退
    票，而辰○○僅於八十三年五月二十四日及同年六月二十日分別匯款十萬元及五
    萬元予甲○○，尚有十五萬元未還，甲○○為求債款得以清償，竟與簡坤德共同
    基於使辰○○受刑事處分之共同犯意連絡，由簡坤德於八十五年一月十二日至台
    灣台南地方法院檢察署，虛構辰○○以詐術致使簡坤德陷於錯誤而交付借款等不
    實事項，而向具有偵查職務之該管公務員即檢察官申告，並表明訴追之意。嗣經
    檢察官傳訊辰○○、簡坤德及甲○○後，以辰○○借貸之對象係甲○○而非簡坤
    德為由，以八十五年度偵字第八七二號為不起訴處分。
  (7)子○○於八十年間透過同案被告田嘉琳（業經判決無罪確定）向被告甲○○借款
    五十五萬元，利息六十分，至同年年底無法償還。被告甲○○竟要求被告丑○○
    控告被害人子○○借款一百萬元詐欺不還，嗣經臺灣台南地方法院以八十一年度
    第五八二號判處被害人子○○有期徒刑十月，緩刑五年確定。
  (8)巳○○因向被告甲○○借錢賭博，積欠被告甲○○債務，與其弟謝進嘉共同簽發
    面額二百萬元（起訴書誤為二萬元）之本票予被告甲○○。屆期未清償，被告甲○○將本票交由被告卯○○聲請本票裁定，對被害人巳○○之財產強制執行，後
    由被告丑○○出面，雙方達成協議，而撤回強制執行，因被害人巳○○仍未還款
    ，被告甲○○遂要卯○○於八十一年十一月二十八日向臺灣台南地方法院檢察署
    對巳○○提出詐欺告訴，肆由臺灣台南地方法院以八十二年度易字第四七五號判
    決巳○○有期徒刑五月，緩刑三年確定。
  (9)癸○○於八十一年間向被告甲○○以支票調現，積欠十七萬八千元未還，被告甲○○即與被告辛○○共同基於誣告之犯意，由辛○○於八十一年六月二十六日向
    台灣台南地方法院檢察署檢察官告訴被害人癸○○詐欺，嗣因檢察官認被害人洪
    德與被告辛○○間係屬民事糾紛，而以八十一年偵字第七九八九號為不起訴處分
    定。
  (10)丑○○因遭借款人倒債，致積欠被告甲○○一千餘萬元，被告甲○○將被告丑○○提出調現之支票部分債信不良者退還丑○○，要求以現金償還，因被告丑○○
    與被告甲○○日益交惡，被告丑○○未返還支票，亦未交付現金。甲○○遂於八
    十五年間向臺灣台南地方法院檢察署告訴丑○○侵占，該案經提起訴公訴，嗣經
    台灣台南地方法院以八十五年度易字第一六○四號判決有期徒刑一年六月。
三、嗣於八十五年九月，丑○○因與甲○○交惡，並經甲○○以丑○○未歸還客戶支
    票，而告訴丑○○涉嫌詐欺，丑○○憤而向法務部調查局自首，並經調查局循線
    查獲上情。並於甲○○前開住處查獲甲○○所有，供犯常業重利罪所用之取款資
    料四冊、告訴狀二冊、承諾書一冊、存證信函與和解書一冊、存摺五冊、票據代
    收存摺四冊，支票二冊、銀行支票簿存根、匯款委託書、通訊錄一冊、印章十枚
    等物，因認甲○○、丑○○涉犯常業重利及誣告罪嫌，丁○○、丙○○、己○○
    涉犯常業重利罪嫌，辛○○、卯○○涉犯誣告罪嫌等語。（甲○○、丑○○、丁○○、丙○○己○○另涉賭博罪、妨害自由等罪部分，業經判決確定。）
乙、重利部分：
一、訊據被告甲○○等，辯稱：「被害人庚○○、乙○○、莊順泰、李宏倍他們向我
    借錢，我只借他們三分，我借乙○○是借三分，他利息錢付就跑掉，庚○○我不
    認識，莊順泰我借他三分，後來也沒還，李宏倍我也借他利息三分，他們沒有辦
    法還錢，才這樣說。」，被告丁○○辯稱：「庚○○是透過己○○的關係向我借
    錢，我只借他三分，並非重利，壬○○因他開採礦要用錢，我也借他利息三分，
    沒有放重利等語。被告丙○○辯稱：伊未放重利。被告丑○○辯稱：伊未曾借款
    給乙○○、李宏倍、莊順泰等人。
二、按刑法第三百四十四條重利罪成立之要件為 (一)乘人急迫，輕率或無經驗，貸
    以金錢或其他物品，(二)取得與原本顯不相當之重利。在第一條件，係指明知他
    人出於急迫、輕率或無經驗，而利用機會故為貸與，在第二條件，係指就原本利
    率、時期核算及參酌當地之經濟狀況，較之一般債務之利息，顯有特殊之超額者
    而言。最高法院二十七年上字第五二○號判例參照．本件公訴人指被告甲○○等
    人犯常業重利罪，係以被害人乙○○、李宏倍、庚○○、莊順泰、丑○○等人之
    供詞為據。
三、惟查：
（一）公訴意旨一前段部分：被告甲○○與被告丑○○、丁○○、丙○○、紀青秀、
      己○○等人基於常業重利犯意之聯絡，自八十年間起經營地下錢莊，並自八十
      二年間由被告甲○○任地下錢莊總裁，由被告丑○○、己○○、丁○○及丙○○出去個別經營地下錢莊，各自招攬客戶，由被告甲○○退居幕後操控，擔任
      金主云云，但就被告甲○○等人究借款與何人，收取如何之重利一節，起訴書
      均無記載，且除前開事實欄第一項（即附表）外，均無証據足資証明。再被害
      人戊○○借款部分，依被害人戊○○於原審調查時結證證稱：「我本和丑○○
      是朋友，因周轉不過，所以問他有無錢可周轉，．．．，沒有利息。」等語，
      足見被告丑○○等人並未就此部分收取重利。另被害人辰○○於本院更一審調
      查時，則証稱「我都陸陸續續向他借的有時五萬、十萬、二十萬不等，總金額
      不確定，後來只剩下三十萬未還，利息有時沒有拿，有時十萬拿個一千、二千
      的，借的時間不一定。」、「（利息如何計算？）十萬元一個月壹仟元。」等
      語（見本院更一審卷九十一年十一月二十一日訊問筆錄）；另証人證人董弘安
      於偵查中證稱（你向己○○借多少？利息如何算？）「自八十三年、八十四年
      間開始借。利息超過百分之一百多，如借三十萬元，一個月要還十多萬元。」
      等語（見偵卷八十六年度一０五三一號卷第五十四頁），証人董弘安究有無向
      被告甲○○等人借款，支付多少利息，遍查全卷均附之闕如；另楊美香經游勝
      賢介紹，於八十一年一月間向被告甲○○借款一百萬元，月息三分；李泓志向
      被告甲○○借款月息二分，利息有時未拿，均無從証明被告甲○○等人就此部
      分有收取與原本顯不相當之重利之情事，此部分自屬不能証明。
（二）原判決附表欄乙○○等人借款原因，係經營生意急需用錢，或幫忙朋友還債、
      或供週轉、均非出於急迫、輕率或無經驗而借款，且乙○○供稱係向劉堯山借
      款，先向己○○借，後來向劉堯山借，不認識甲○○，伊在這件案子中才見過
      甲○○等語（見偵字第六五四七號卷五十八頁、第七十頁反面、第七十一頁）
      ，乙○○於本院更一審調查時亦稱「有向丑○○借過，忘記何時借的，沒有向
      甲○○借錢過，後來甲○○告我詐欺後我在地院出庭時才看過他，之前沒有見
      過他。」等語（見本院更一審卷九十年十月三十日訊問筆錄）。可見乙○○並
      非向被告甲○○、丁○○、丙○○借款，而乙○○雖曾稱向己○○借款，但其
      後均稱向劉堯山借款，故所稱向己○○、丑○○借款，尚無確據。
（三）丑○○在台南市調查站係供稱甲○○自八十年起……自營地下錢莊，伊受僱於
      甲○○，每月薪水一萬五千元，逐月調高至三萬元，負責借、還款之記帳工作
      ，後因經營地下錢莊風險太大，自八十二年起甲○○乃要求伊及己○○、丁○○、丙○○四人繼續經營地下錢莊，各自招攬客戶放款，由其擔任金主提供資
      金，收取月息九分，伊等各自以月息十二分至六十分貸放予急需用錢之客戶，
      ……。於偵查中仍供稱伊在八十年間被甲○○僱用，月薪一萬五千元，做記帳
      。己○○於八十二年六、七月間後，分開做，向甲○○拿錢，利息九分，以支
      票擔保，當天要交票，要付利息，早期拿時利息五分或七分。借出去之利息有
      十分、十五分、十八分不等。丁○○、己○○他們借出之利息較高，……。（
      見八十六年度偵字第六五四七號偵查卷第十一、十二、二十五、二十六頁）一
      審調查時供稱領薪水是前階段時期，後階段是做抽的，就沒有再領薪水。……
      款項是伊以九分利向甲○○借的，再以十二分至二十四分轉貸給其他各戶，…
      …甲○○不知伊貸與何人，貸款給別人利息是伊定的，其中的利差由伊賺取，
      但客戶倒帳由伊負責。（見一審第一卷第二五四頁背面及第一五五頁）原審更
      審前調查時供稱起先是被僱用，是事後才拿（借）錢投資。庚○○是向己○○
      借的，都是自己個人的客戶。甲○○錢有借伊等四人（按指丑○○、丙○○、
      丁○○、己○○），一萬元利息一月九百元，即俗稱九分利，伊借給他人十三
      分或十五分等語。（見原審九十年度上訴字第三五九號(一)卷第一二三、一五一
      、一五二頁）則原判決附表編號三、四部分，貸款時間均在八十三年間，丙○○、丁○○、己○○、丑○○已非甲○○所僱用，僅由甲○○貸款於丙○○等
      人而收取月息九分，丙○○等人再各自決定貸款利息而轉貸予需要貸款之人，
      即難認甲○○與丙○○、丁○○、己○○、丑○○有共同實施常業重利之犯罪
      行為，而以共同正犯論斷。況原判決附表編號三記載己○○為借款人庚○○之
      借貸人，甲○○、丁○○為資金提供者，其餘之丙○○、丁○○、己○○、丑
      ○○不惟未於同附表記載其貸款與人，即不能遽論甲○○與丙○○、丁○○、
      己○○、丑○○相互間有犯意聯絡及行為分擔，均為共同正犯。
（四）甲○○以月息九分提供資金予丙○○、丁○○、己○○、丑○○負責找客源及
      實際接洽貸放款事務。而丙○○、丁○○於偵查中；丑○○於台南市調查站及
      一審偵、審時，亦均已供承其等貸款與人之資金，由甲○○提供，月息九分云
      云。苟丙○○等人於取得資金後，另各自決定貸與他人之利息及對象是實，則
      提供資金之甲○○對丙○○、丁○○、己○○、丑○○即無乘其急迫、輕率或
      無經驗、貸以金錢或其他物品之重利情形。
（五）綜上，被告甲○○、丙○○、丁○○、己○○、丑○○之行為與常業重利罪構
      成要件不符，此外復查無其他任何積極之證據，足認被告有上述犯行，其犯罪
      不能證明，原審未察，遽予論罪，尚有未洽，被告甲○○、丑○○、丁○○、
      丙○○、己○○就常業重利罪上訴意旨，執此指摘原判決不當，求予撤銷，為
      有理由，應由本院撤銷改判無罪。
丙、被告甲○○、丑○○、辛○○、卯○○誣告部分：
一、按誣告罪之成立，以意圖他人受刑事處分虛構事實而向該管公務員申告為要件，
    告訴人所訴事實不能證明其係屬實，在對於被訴人為不起訴處分確定者，固不能
    謂告訴人因此即應負誣告罪責，然此必以告訴人有出於誤會或懷疑被訴人有此事
    實，或對事實誇大其詞而為申告之情形，始足以當之，若告訴人以自己親歷被害
    事實，堅指被訴人有犯罪行為，指名向該管公務員告訴，經不起訴處分，認被訴
    人無此犯罪事實者，即不能謂告訴人應負誣告罪責（最高法院三十二年上字第一
    八四號判例參照）。
二、訊據被告甲○○辯稱：庚○○我並不認識，我沒有要丁○○去告他等語。被告丑
    ○○辯稱：戊○○確實是向我借錢，當時我剛好沒有錢，當時卯○○問我有沒有
    錢，卯○○說有，我向卯○○保證，如他沒有還錢，就由我負責這筆錢，支票到
    期沒有兌現，我將支票交給卯○○，卯○○就提出告訴等語。被告辛○○辯稱：
    寅○○委任我向甲○○展延那筆款項，甲○○有附帶條件，如寅○○屆時無法還
    ，要我完全承擔那筆債務，因為寅○○屆時都沒有在家，無法聯絡，我才提出詐
    欺告訴等語，被告卯○○辯稱：戊○○沒有還款，我要丑○○代償，丑○○沒有
    還，我才提出告訴。如他有還錢，我們就不會告他等語。
三、(1)被害人寅○○部分：
    經查：訊據被害人寅○○於偵查中供稱：（與甲○○有無金錢往來？）「是在他
    那裡打麻將向他借的。」（提示和解書？）「是欠他（指甲○○）賭債，甲○○
    叫我開本票四十二萬多一張，我要求暫緩還錢，他以辛○○名義告我詐欺。」（
    參見八十六年度偵字第一０五三一號卷第五十五頁），核與被告辛○○於偵查中
    自承：（你與寅○○認識？）「認識，是由丑○○處認識。寅○○欠甲○○，而
    以我名義提起告訴。」、（寅○○沒欠你錢，為何提告訴？）「因我在甲○○那
    裡工作，認為可能可以。」等語。（參見同案第五十六頁）相符，是被害人寅○○有積欠被告甲○○債務，則甲○○認寅○○有詐欺嫌疑，而將債權轉讓辛○○
    或委由辛○○提起詐欺告訴，並非虛構事實。
    (2)被害人乙○○部分：
    經查：被害人乙○○係向劉堯山借款三百餘萬元，而甲○○為幕後金主，已如前
    述，故被告甲○○以乙○○屆時未清償而對之提起詐欺告訴，尚難謂係虛構事實
    。
    (3)被害人戊○○部分：
    經查：證人戊○○於本院前審調查時結證證稱：「我本和丑○○是朋友，因周轉
    不過，所以問他有無錢可周轉，是在八十二年間我向他借三十萬元，沒有利息。
    」等語，是戊○○確有積欠丑○○債務，則丑○○將債權轉讓卯○○或委由卯○○提起詐欺告訴，作為討債手段，尚難認係虛構事實，而有誣告故意。
    (4)被害人庚○○部分：
    經查：訊據被害人庚○○於偵審中均陳稱：伊係向被告己○○借款，因重利無法
    清償，而於前揭時間，在嘉禾汽車公司請證人楊明達簽發其弟楊瑞文之支票並交
    付予己○○後，始得離去等語，核與當時亦在場之證人壬○○於偵查中結證證稱
    ：「我是嘉禾公司負責人，當天在場，庚○○有向己○○借錢，他們雙方約在我
    公司談，而楊明達開楊瑞文的票支付，而己○○當天在場。」等語（參見八十六
    年度偵字第六五四七號第二百二十三頁），及證人楊明達於偵查中結證稱（丁○○告庚○○案能否說明十三張支票如何簽發？）「八十三年七、八月間，庚○○
    通知我到西門路四段嘉禾汽車公司，我去時有大群人在那裡，庚○○坐著，而有
    一大群人圍著他」、「我有開一張五十萬楊瑞文帳號支票給他，隔天有兌現。庚○○要求我開支票給己○○，庚○○和己○○的手下將支票拿去給己○○，那天
    一共開出去十五張支票」等語（參見前開案件第九十七頁）、被告己○○於本院
    八十七年度再字第八號八十八年四月十八日調查時，亦稱該筆借款係伊借予被告
    庚○○等語均相符合。庚○○係積欠己○○債務，則己○○於支票退票後，將將
    債權轉讓丁○○或委由丁○○提起詐欺告訴，作為討債手段，尚難認係虛構事實
    ，而有誣告故意。
    (5)被害人壬○○部分：
    經查：訊據被害人壬○○於台灣台南地方法院檢察署八十四年度偵字第九五０五
    號案件中，陳稱：（八十三年四月間有拿支票向甲○○借款七百多萬元？）「沒
    有，我與他不認識，我是向丁○○借的，支票也是拿給他，錢也是由丁○○交給
    我的。」等語（參見八十四年度偵字第九五０五號卷第三頁）；復於本案偵查中
    陳稱：（你與甲○○有無金錢往來？）「沒有，我被他告過，我曾以票向丁○○
    借款，但不知為何票轉到他（指甲○○）那裡。」等語（參見八十六年度偵字第
    六五四七號卷第二二六頁），核與被告丁○○於偵查中自承：「壬○○是向我借
    ，我再向甲○○借。」等語（參見前開案件第三十一頁）相符。是以堪認被告甲○○持以告訴被害人壬○○詐欺之支票，應係被害人壬○○於八十三年間持以向
    被告丁○○借款所用。壬○○既有負欠丁○○債務，則丁○○於索討無著後，主
    觀上認壬○○有詐欺情形，委由甲○○提自詐欺告訴，尚難認係虛構事實，而有
    誣告故意。
    (6)被害人辰○○部分：
    經查：訊據被害人辰○○於偵查中陳稱：其於前揭時地向被告甲○○以前開二支
    票借款三十萬元，並曾以匯款方式歸還十五萬元，嗣因甲○○與其有交情，不便
    告其詐欺，始叫簡坤德出面告訴等語（參見八十六年度偵字第六五四七號卷第一
    百三十頁），核與被告簡坤德於偵查中自承：（有關你告辰○○詐欺案件情形如
    何？）「我當時在甲○○處工作，有一次甲○○拿辰○○的票給我，叫我告辰○○。」等語（參見前案第一百八十六頁）相符，足見被害人辰○○確有向被告甲○○借款，則甲○○於索討無著後，主觀上認辰○○有詐欺情形，委由簡坤德提
    自詐欺告訴，尚難認係虛構事實，而有誣告故意。
    (7) 子○○部分：
    經查：本件被告甲○○、丑○○上開犯行，雖據被告丑○○於調查局訊問及偵查
    中自承不諱，然本件被害人子○○於偵審中均經傳未到，本院無從互核被告丑○○與被害人子○○之指訴，以察被告丑○○之自白是否與事實相符；且除被告丑
    ○○之自白外，亦無其他證據，足佐被告甲○○、丑○○就此部分確涉有上開犯
    行；從而，自難僅以被告丑○○於調查局及偵查中之自白，即為對被告甲○○及
    丑○○為不利之認定。應認被告甲○○及丑○○就此部分罪嫌尚有不足。
    (8)被害人巳○○分：
    公訴意旨認被告甲○○與卯○○就此部分涉有共同誣告罪嫌，係以被害人巳○○
    於臺灣台南地方法院八十二年易字第二七五號案中，供稱所借款項係向被告甲○○借錢賭博，及所簽發支票係交予被告甲○○，然卻由卯○○出面聲請強制執行
    ；另有被告丑○○之名片等物為據。訊據被告甲○○與卯○○均否認就此部分涉
    有誣告罪嫌。經查：被告卯○○於八十一年十一月二十八日向台灣台南地方法院
    檢察署對被害人巳○○提出告訴時，係以被害人巳○○於八十一年四、五月間持
    八張支票向其調現，惟支票卻屆期未予對現而認被害人巳○○因經營超市欠缺資
    金，而持票調現之行為涉有詐欺罪嫌，此觀卷附八十一年度偵字第一四二四０號
    卷附告訴狀一紙可知。另被害人巳○○於原審八十二年易字第四七五號案件初次
    訊問時，自承（是否拿支票向卯○○調現？）「是，調幾次已經忘記了。」、（
    為何未還又避不見面？「我不知欠他多少錢，已還他一部份。」等語（見卷附八
    十一年度偵字第一四二四０號卷第十九頁）；復於八十二年六月一日於該案偵查
    時供稱：（是否經營超級市場生意？）「是的。」、（何時倒閉？）「生意不佳
    盤給別人。」等語（見同上偵查卷第二十五頁），核與被告卯○○於偵審中均稱
    係被害人巳○○經營超市欠缺資金，而持支票向其調現等語相符，是被告卯○○
    於該案中之指述是否虛構不實，已非無疑。且被害人巳○○於原審審理時，雖事
    後翻異前詞，改稱並未經營超市且該案系爭支票係其簽發予員工「俊雄」之人云
    云。然依常情，該名男子係被害人之員工，被害人當無不知其年籍等資料，惟被
    害人巳○○於該案中始終未能提出該名「俊雄」之男子之年籍資料，被害人事後
    所為之上開言詞是否可信，尚屬可疑。且縱依被害人巳○○事後所稱，其借貸之
    對象，亦係其員工「俊雄」而非被告甲○○。另參以被害人巳○○於該案中，始
    終未曾以雙方前曾達成和解一事此等對其極為有利之證據為抗辯，是被害人巳○○與其弟謝進嘉共同簽發二百萬元本票，與被告卯○○告訴被告巳○○詐欺之事
    ，應屬二事，此觀被告卯○○與被害人巳○○於八十二年七月十二日復就被告卯
    ○○告訴被害人巳○○詐欺之前開案件達成民事上之和解，復有和解書一份在卷
    可稽，亦可相佐。依此，自難僅以被害人巳○○於該案前後不一之指訴，即認被
    告甲○○與卯○○就此部分涉有共同誣告之罪嫌。應認不能証明被告甲○○與卯
    ○○就此部分之犯行。
    (9)被害人癸○○部分：
    經查：被告辛○○於前揭案件中提出被害人癸○○交付以陳敏吉為發票人之支票
    背面確有以被告甲○○帳戶代收之情事，此觀前開支票背面之紀錄可知。然支票
    為有價證券，具有流通性，自難僅以前開支票曾經由被告甲○○帳戶代收，即認
    被害人癸○○曾持前開支票向被告甲○○借貸。又參以被害人癸○○於八十一年
    度偵字第七九八九號案件中，自承其持前開支票向被告辛○○借款十餘萬元，核
    與被告辛○○於該案內之指述相符，並有和解書一份在卷可稽，是尚難僅以前開
    支票曾經被告甲○○帳戶代收票款，即認被害人癸○○係向被告甲○○借款，是
    就此部分誣告犯行，應認被告甲○○與被告辛○○罪嫌尚有不足。
    (10)被害人丑○○部分：
    經查被告丑○○於前開案件中，自承前開四十四張支票原  係其交予被告甲○○
    調現所用，嗣因被告甲○○認票據發票人之債信不佳，始命同案被告紀青秀將支
    票交予其更改票期或換票、付現，然其並未將前開支票交還予被告甲○○，亦未
    換票或付現等情，核與被告甲○○於該案指稱同案被告紀青秀
    交付被告丑○○支票後，被告丑○○並未歸還票據等語相符，被告丑○○此部分
    之陳述，應堪採信。依此，被告甲○○出借款項予他人，係以前開票據為擔保，
    然被告甲○○將供作擔保之票據交予被告丑○○供以更改發票日或換票後，被告
    丑○○竟未依約歸還，是被告甲○○告訴被告丑○○涉嫌侵占之舉，尚難認有何
    誣告犯意。被告丑○○於本案偵審中雖改稱：前開票據係被告甲○○提供資金借
    款，而由被告丑○○向借款人取得支票後，轉交予被告甲○○入帳，嗣經被告甲○○要求其負責擔保前開支票兌現而復交還支票云云，惟縱被告甲○○係以不法
    重利貸放金錢，然被告甲○○既係提供借款之資金，由被告丑○○負責貸放，是
    前開支票本應由被告丑○○交還予被告甲○○供作其借款擔保之用，從而被告甲○○主觀上認前開支票係屬其所有之物，且因被告丑○○經同案被告紀青秀取得
    前開支票後未依約歸還，亦未付現，被告甲○○認被告丑○○有意侵占而提起告
    訴，尚難認被告甲○○確有虛構事實而為誣告之意。應認被告甲○○就此部分誣
    告犯行，不能証明。
四、查票據法上之本票或支票為無因證券，執票人因提示不獲兌現，非不可親自或轉
    讓他人以提出告訴，且被害人寅○○等人均有向被告甲○○等人借款，則被告甲○○等人於票據不獲兌現時，認有被詐欺情事而向該管檢察官告訴，應難認係虛
    構事實，故陷人罪，此外復查無其他任何積極之證據，足認被告有上述犯行，其
    犯罪不能證明，原審未察，遽予論罪，尚有未洽，被告甲○○、丑○○、辛○○
    、卯○○等上訴意旨，執此指摘原判決不當，求予撤銷，為有理由，應由本院撤
    銷改判無罪。
丁、被告己○○經合法傳喚，無正當理由不到庭，不待其陳述逕行判決。
據上論結，應依刑事訴訟法第三百六十九條第一項前段、第三百六十四條、第三百七
十一條、第三百零一條，判決如主文。
本案經檢察官吳萃芳到庭執行職務。
中    華    民    國      九十三      年      三      月      廿三      日
                                  臺灣高等法院臺南分院刑事第三庭
                                      審判長法官  陳    義    仲
                                            法官  宋    明    蒼
                                            法官  楊    子    莊
右正本證明與原本無異。
如不服本判決，應於判決送達後十日內向本院提出上訴狀，其未敘述理由者並應於提
出上訴狀後十日內向本院補提理由書（應附繕本)。
                                      法院書記官  王    全    龍
中    華    民    國      九十三      年      三      月      三十      日
附表：
┌──┬───┬───┬───┬────┬───┬───┬──┐
│編號│借款人│借貸人│時  間│借貸金額│原  因│資  金│備註│
│    │      │      │      │（新台幣│      │提供者│    │
│    │      │      │      │）及利息│      │      │    │
│    │      │      │      │（月息）│      │      │    │
├──┼───┼───┼───┼────┼───┼───┼──┤
│一  │乙○○│甲○○│八十一│三百萬元│經營生│甲○○│經劉│
│    │      │      │年八、│每一百萬│意急需│      │堯山│
│    │      │      │九月間│元預扣利│用錢  │      │介紹│
│    │      │      │      │息十五分│      │      │    │
│    │      │      │      │，以十天│      │      │    │
│    │      │      │      │為一期。│      │      │    │
│    │      │      │      │        │      │      │    │
├──┼───┼───┼───┼────┼───┼───┼──┤
│二  │李宏倍│甲○○│八十一│累計達三│幫朋友│甲○○│期間│
│    │      │      │年間至│、四百萬│還債  │      │陸續│
│    │      │      │八十二│元      │      │      │借、│
└──┴───┴───┴───┴────┴───┴───┴──┘
┌──┬───┬───┬───┬────┬───┬───┬──┐
│    │      │      │年五、│三分至五│      │      │還款│
│    │      │      │六月間│分      │      │      │    │
├──┼───┼───┼───┼────┼───┼───┼──┤
│三  │庚○○│己○○│八十三│二百萬元│週轉  │甲○○│    │
│    │      │      │年三月│以十日為│      │丁○○│    │
│    │      │      │間    │一期，利│      │      │    │
│    │      │      │      │息十分即│      │      │    │
│    │      │      │      │月息三十│      │      │    │
│    │      │      │      │分。    │      │      │    │
├──┼───┼───┼───┼────┼───┼───┼──┤
│四  │莊順泰│甲○○│八十三│九百萬元│週轉  │甲○○│    │
│    │      │      │年    │利息五分│      │      │    │
│    │      │      │      │至九分  │      │      │    │
└──┴───┴───┴───┴────┴───┴───┴──┘
